【裁判字號】    92,訴,1042
【裁判日期】    920613
【裁判案由】    違反著作權法等
【裁判全文】
臺灣臺中地方法院刑事判決                        九十二年度訴字第一四二號
    公  訴  人  臺灣臺中地方法院檢察署檢察官
    被      告  甲○○
右列被告因違反著作權法等案件，經檢察官提起公訴（九十一年度偵字第一三七０七
號），本院判決如左：
    主    文
甲○○以明知為侵害著作權之物而意圖營利而交付之方法侵害他人之著作權為常業，
處有期徒刑壹年陸月，緩刑肆年。扣案之盜版遊戲光碟片共計壹仟參佰玖拾肆片（含
如附表二所示之盜版遊戲光碟片捌拾片）及遊戲目錄拾壹冊，均沒收。
    事  實
一、甲○○係設於臺中縣烏日鄉○○路○段四八一號「天才園３Ｄ遊樂器專賣店」之
    負責人，自民國八十九年間起即以販賣各種遊戲軟體及電視遊樂器等物為業。其
    明知如附表一所示之「Play Station」等商標圖樣分屬如附表一所示之日商新力
    電腦娛樂股份有限公司（下稱新力公司）、日商可樂美股份有限公司（下稱可樂
    美公司）、日商南歌股份有限公司（下稱南歌公司）、日商思奎爾股份有限公司
    （下稱思奎爾公司）及日商卡波光股份有限公司（下稱卡波光公司）向經濟部中
    央標準局（現改制為智慧財產局）為商標註冊登記，享有各指定使用於如附表一
    所示錄有電腦程式之光碟、卡帶等專用商品之商標專用權（商標審定號數、商標
    圖樣、專用期間及專用權人等詳如附表一所示），現仍均於商標專用期間內，且
    前揭公司生產之電視遊樂器程式遊戲光碟及卡匣等物，在國際及國內市場已行銷
    多年，品質夙有信譽，為業界及消費大眾所共知之商品；又明知ＰＳ２及ＰＳ系
    統共計一千二百九十四片之電腦遊戲光碟片（含如附表二所示享有著作權之遊戲
    光碟片）之包裝盒上分別印有如附表一編號三至十所示之商標圖樣，於電視遊樂
    器主機執行使用時，電腦影像畫面上均會分別呈現如附表一編號一、二所示之商
    標圖樣，另其中ＰＳ系統共七百四十二片之電腦遊戲光碟片（含如附表二編號貳
    所示ＰＳ系統之遊戲光碟片）於執行時，電腦畫面上亦均將出現「LICENSE BY
    SONY CO MPUTER ENTERTAINMENT INC.」即經新力公司所授權使用之英文字樣，
    而依習慣足以表示為新力公司之產品或授權生產之一定用意證明之準私文書；復
    明知如附表二所示之遊戲光碟軟體，分別係擅自重製如附表二所示各公司於如附
    表二「發行日」欄所示之時日，在我國管轄區域內首次發行或於九十一年一月一
    日我國加入世界貿易組織後始創作發行，依著作權法第四條第一款、第二款規定
    而受我著作權法保護，均享有電腦程式著作財產權之著作物，而屬未經該等公司
    之授權或同意，即擅自重製侵害該等公司之電腦程式著作財產權之重製物。竟猶
    基於意圖營利而交付重製物之常業犯意、行使偽造準私文書及販賣仿冒商標商品
    之概括犯意，未經如附表一所示各公司之授權或同意，即自九十年十二月間起，
    以每片遊戲光碟片新台幣（下同）二十三元至一百五十元不等之價格，向姓名、
    年籍均不詳綽號「小白」之成年人販入外包裝盒上分別印有如附表一編號三至十
    所示之商標圖樣，且經電腦主機執行後，電腦螢幕上會分別出現如附表一編號一
    、二所示之商標圖樣，又其中ＰＳ系列之遊戲光碟片開機後復有偽造「LICENSE
    BY SONY COMPUTER ENTER TAINMENT INC.」即由新力公司所授權，足以對外表示
    該等光碟片係新力公司所生產或授權製造者等字樣，係屬侵害如附表一所示商標
    專用權之仿冒商品及侵害如附表二所示各公司著作權之重製物，並陳列於其所經
    營之前揭專賣店內，而以每片遊戲光碟片五十元至二百元不等之價格販售交付予
    不特定人以牟利，藉此連續行使該等準私文書，致消費者有將該等商品與如附表
    一所示各公司所產銷之真品相混淆之虞，而侵害如附表一所示各公司之商標權及
    著作權，足以生損害如附表二編號貳所示之各公司，總計甲○○平均每週約可售
    出三十至四十片侵害他人著作權之重製光碟片，其並賴以維生，而恃此為常業。
    嗣於九十一年七月十二日下午四時二十分許，在上址為警查獲，並扣得甲○○所
    有，供前揭犯罪所用之盜版遊戲光碟片共一千三百九十四片（侵害新力公司者共
    計一千二百九十四片，另有一百片盜版光碟片部分未據告訴，其中含有如附表一
    所示各公司享有商標權及如附表二所示著作權之遊戲軟體光碟片共計八十片）及
    遊戲目錄共十一冊（其中含新力公司前揭盜版光碟片之目錄九冊，另有未據告訴
    部分之盜版光碟片目錄二冊）。
二、案經日商新力公司、卡波光公司、可樂美公司、思奎爾公司及南歌公司訴由內政
    部警政署保安警察第二總隊第三大隊第三中隊報請臺灣臺中地方法院檢察署檢察
    官偵查起訴。
    理    由
一、右揭事實，業據被告迭次於警詢、偵查及本院審理時供承不諱，復經告訴代理人
    邱永豪律師於警詢、偵查及本院審理中指陳甚詳，並有盜版遊戲光碟片共一千三
    百九十四片及遊戲目錄十一冊扣案可佐。而如附表一所示之商標圖樣，確已分別
    經如附表一所示各公司向我國經濟部中央標準局申請註冊取得商標專用權，亦有
    該等公司之商標註冊證附卷可參；另前揭扣案之電腦遊戲光碟片共計一千二百九
    十四片（含ＰＳ２及ＰＳ系統）之包裝盒上分別印有如附表一編號三至十所示之
    商標圖樣，於電視遊樂器主機執行使用時，電腦影像畫面上均會分別呈現如附表
    一編號一、二所示之商標圖樣，另其中ＰＳ系統共七百四十二片之電腦遊戲光碟
    片（含如附表二編號貳所示ＰＳ系統之遊戲光碟片）於執行時，電腦畫面上亦均
    將出現「LICENSE BY SONY COMPUTER ENTERTAINMENT INC.」即經新力公司所授
    權使用之英文字樣等情，復有扣押物清冊、照片、正版及盜版光碟片執行畫面、
    遊戲導覽等資料存卷足稽。又扣案如附表二所示之遊戲光碟片，分別係如附表二
    所示各公司依法享有電腦程式著作權一節，並有該等公司之進貨單、出貨單、進
    口報單及統一發票等附卷可參。是足認被告之前揭自白，核與事實相符，本件事
    證明確，被告上開犯行，洵堪認定。
二、（一）按商標之使用，係指為行銷之目的，將商標用於商品或其包裝、容器、標
    帖、說明書、價目表或其他類似物件上，而持有、陳列或散布，指定使用於同一
    商品或類似商品上，且須申請註冊，經主管機關核准後，方可取得專用權，商標
    法第二條、第六條及第二十一條定有明文，而如透過電磁作用，以遊樂器、光碟
    機、電腦主機之操作為媒介，始於電視或電腦螢幕前出現商標圖樣者，其標示型
    態足資一般商品購買人認識其係表彰商品之來源者，解釋上應認屬於商標法第六
    條第一項所稱其他類似物件之範疇，仍屬商標之使用，是若未經商標專用權人之
    授權，而使用相同或近似於他人註冊商標圖樣於同一商品或類似商品上，應屬侵
    害他人之商標專用權；且商標法第六十三條僅規定「明知為前條商品而販賣者．
    ．．」，就其文義觀之，行為人只要明知其所販賣之商品或該商品附加之廣告、
    標帖、說明書、價目表或其他文書，係屬同法第六十二條第一款、第二款所定之
    商品者，即為已足；且比較商標法第六十二條與第六十三條之規定，該法第六十
    三條之規定並未以意圖使人誤認或混淆商品為要件之因，乃在商標主要在表彰商
    品來源，仿冒他人商標即有使消費者誤認商品來源之危險，而販賣仿冒商標之商
    品行為本身，在行為人主觀犯意上，即有承繼前階段之仿冒意圖，故立法者認為
    販賣者只須明知所販賣者，係仿冒他人商標之商品而仍加以販賣，其行為本身即
    應予以難。是核被告販售前揭仿冒遊戲光碟片之所為，自係犯商標法第六十三條
    之販售仿冒商標商品罪。（二）另按著作權法第四條乃規定：「外國人之著作合
    於左列情形之一者，得依本法享有著作權。但條約或協定另有約定，經立法院議
    決通過者，從其約定。一、於中華民國管轄區域內首次發行，或於中華民國管轄
    區域外首次發行後卅日內在中華民國管轄區域內發行者。但以該外國人之本國，
    對中華民國人之著作，在相同之情形下，亦予保護且經查證屬實者為限。二、依
    條約、協定或其本國法令、慣例，中華民國人之著作得在該國享有著作權者。」
    ；又我國於八十二年七月十六日與美國所簽署生效之「台美著作權協定」第一條
    第三項則規定：「受保護人係指：甲．．．及乙、於該領域內首次發行其著作之
    個人或法人」；次按著作權法第三條第一項第十二款規定，所謂「發行」，係指
    權利人散布能滿足公眾合理需要之重製物。然此所謂「散布能滿足公眾合理需要
    之重製物」一語，仍屬抽象之概念，著作權人如何始能稱其著作物，已滿足該地
    公眾合理之需要，亦需因當地之客觀環境，及著作權人主觀上行使其權利之方法
    而有不同，故所謂合理需要之標準，尚難以著作權人舖貨或銷售數量多少，作為
    是否能滿足公眾需要之標準。蓋某一著作物，權利人於發行時，究應準備多少數
    量，常因該產品之市場規模大小（如該著作物被消費者接受之程度）、權利人在
    該市場上之策略（如是否要以低價促銷，或以較高單價，而以量少，但獲利不因
    此降低之策略）、該市場之生態是否健全（如市場中仿冒品出現之速度，及存在
    之多少，與行銷管道之是否自由等），該產品之生命周期長短，而有不同；且在
    事實上，如一著作物能廣受社會大眾之歡迎，依正常之市場機能，其需要增加，
    則著作權人自可增加其供應量及銷售點，反之，如該著作物之被接受度低，或因
    該地區於極短之時間，即出現價格與合法著作物相差甚大之仿冒品之情形下，若
    要求著作權人要合於「發行」之條件，而受著作權之保護，必需於進入該市場前
    ，即不問其需求，一律要準備與該地域之人口相當，或可能使用該著作物之人數
    一定比例之著作物，方合「發行」之條件，此一作法不論在現行市場機制上，或
    就著作權應予合理保護之法律價值上言，均顯不合理。是上開「散布能滿足公眾
    合理需要之重製物」之認定標準，在解釋上，斷不可能係以著作權人已舖貨之家
    數，或已進口之數量，是否已達可能使用該著作物人數之相當比例，或其舖貨之
    商家數量是否已達一定數量，為其認定依據。而應以著作權利人主觀上是否有「
    散布能滿足公眾合理需要之重製物」之意思與準備，即著作權人是否有欲進入該
    市場，以行使其著作權之意思，又在客觀上，著作權利人在該市場是否有提供合
    理數量之該著作，以供該市場需要之事實，為其認定之標準，方合上開規定之目
    的與精神。行政法院於八十三年度判字第一三七四號判決中，亦以：著作權法第
    四條第一項前段所謂「外國人之著作於中華民國區域內首次發行」得享有著作權
    之規定，重在發行之事實，故如合於首次發行，使不特定之多數人得共見共聞，
    知有新著作物之發表即克當之，初不問發行日或公開日是否有交易之成立，其意
    旨亦同此看法，可資參考。而查，如附表二所示各公司就如附表二編號貳一所示
    之電腦遊戲軟體，既均委由總經銷商英特全股份有限公司採取在台同步發行之方
    式販售，有該等公司所提出首次發行一覽表、進貨單、進口報單、統一發票及出
    貨單等資料附卷可稽，足見如附表二編號貳一所示各公司主觀上，已有「散布能
    滿足公眾合理需要之重製物」之意思，且客觀上確有將重製物散佈於公眾之行為
    ，並業於在台市場提供合理數量之該等著作，是依前揭法條之說明，該等公司就
    附表二編號貳一所示之電腦遊戲軟體，自得在我國享有著作財產權。再者，如附
    表二編號壹及編號貳二所示之遊戲光碟片，乃均係九十一年一月一日我國加入世
    界貿易組織後始創作發行者，如前所述，是依著作權法第四條第一款規定，亦應
    屬受我著作權法保護，均享有電腦程式著作財產權之著作物。另按刑法之常業犯
    ，係指反覆以同種類行為為目的之社會職業性活動而言；至於犯罪所得之多寡、
    是否專恃此犯罪為唯一之謀生職業，尚非所問。查本案被告既為前揭遊戲專賣店
    之負責人，其販賣盜版遊戲軟體之時間長達半年餘，且遭查扣尚未賣出之盜版遊
    戲光碟多達千餘片，自足認被告確有販售侵害他人電腦程式著作權之物之常業犯
    意與行為，而被告明知其所販入之仿冒電腦遊戲光碟片及卡匣，均屬將他人享有
    我國著作權法保護之電腦程式著作予以擅自重製之盜版品，猶仍予以販賣之所為
    ，係犯著作權法第九十四條以犯第九十三條明知為侵害著作權之物，而意圖營利
    而交付之方法侵害他人著作權之常業罪。（三）又按在紙上或物品上之文字、符
    號、圖畫、照像，依習慣或特約，足以為表示用意之證明者，關於本章及本章以
    外各罪，以文書論。錄音、錄影或電磁記錄藉機器或電腦之處理所顯示之聲音、
    影像或符號，足以為表示用意之證明者，亦同，刑法第二百二十條第一項、第二
    項既定有明文。而ＰＳ系列之遊戲光碟片開機後所偽造「LICENSE BY SONY COMP
    UTER ENTER TAINMENT INC.」即由新力公司所授權之字樣，核其用意即表示係新
    力公司所出產或授權產製之商品，依刑法第二百二十條第二項之規定，自屬準文
    書。又扣案之光碟片既係仿冒正版光碟片，是正版光碟片中有關新力公司之商標
    圖樣及上開英文授權文字，將因盜拷之結果一併存在於仿冒之光碟片中等情，應
    為被告及買受者所明知，是縱使被告於販售上開仿冒之光碟片時，未對買受者明
    白表示該光碟片之內容有上開英文字樣，惟在被告及買受者均知悉仿冒光碟片因
    盜拷之結果，定會存有上開英文字樣之情形下，被告將仿冒之光碟片交付予買受
    者時，已使上開英文字樣置於隨時可得發生文書功能之狀況，而達到行使偽造準
    私文書之目的，並足以生損害如附表二編號貳所示各公司。是核被告此部分所為
    ，係犯刑法第二百十六條行使第二百二十條第二項、第二百十條之行使偽造準私
    文書罪。被告意圖販賣而陳列仿冒商標商品及意圖散布而陳列、持有侵害他人著
    作權之盜版物之低度行為，應為販賣仿冒商標商品及意圖營利而交付盜版物之高
    度行為所吸收，均不另論罪。被告多次販賣仿冒遊戲光碟片而違反商標法及行使
    偽造準私文書之犯行，均時間緊接，犯罪構成要件相同，顯均係基於概括犯意為
    之，應分別依刑法第五十六條之規定，論以一罪，並均加重其刑。被告以一販賣
    行為同時侵害如附表一所示各公司之商標專用權及著作財產權，為同種想像競合
    犯，應依刑法第五十五條之規定，分別論以一常業侵害著作權罪、販賣仿冒商標
    商品罪及行使偽造準私文書罪。被告以一販賣行為侵害數法益而同時觸犯上開三
    罪，為想像競合犯，亦應依刑法第五十五條之規定，從情節較重之常業著作權罪
    處斷。至公訴人固未敘及被告侵害卡波光公司部分之犯行，惟公訴人既已於犯罪
    事實欄內載明被告有販售前揭盜版光碟片之行為，亦涉有行使偽造準私文書之犯
    行，而該部分之犯行與公訴人已起訴經論罪之犯罪事實，分別具有連續犯或常業
    犯之裁判上一罪關係，本院自得併予審究，附此敘明。爰審酌被告之素行，其為
    貪圖利益，不思尊重他人之智慧財產權，又扣案仿冒遊戲光碟片達一千餘片，嚴
    重影響告訴人之權益及其犯罪後坦認犯行，態度尚稱良好等一切情狀，量處如主
    文所示之刑。末查被告前未曾受有期徒刑以上刑之宣告，有臺灣臺中地方法院檢
    察署刑案資料查註紀錄表及臺灣高等法院被告全國前案紀錄表附卷可按，被告坦
    承犯行，深具悔意，其經此教訓，當知警惕戒慎而無再犯之虞，本院綜核各情，
    認其所受上開宣告之刑，以暫不執行為適當，爰併予宣告緩刑四年，以啟自新。
    扣案之侵害如附表一所示各公司商標之仿冒遊戲光碟片共一千二百九十四片，應
    依商標法第六十四條規定宣告沒收；另扣案之其餘盜版遊戲光碟片一百片，固未
    據告訴，然均屬盜版而侵害他人著作權之光碟片，而扣案之遊戲目錄十一冊，乃
    係被告所有，係供前揭犯罪所用，業據被告供明在卷，爰依刑法第三十八條第一
    項第二款之規定宣告沒收。
據上論斷，應依刑事訴訟法第二百九十九條第一項前段，商標法第六十三條、第六十
四條，著作權法第九十四條，刑法第十一條前段、第五十六條、第二百十六條、第二
百二十條第二項、第二百十條、第五十五條、第七十四條第一款、第三十八條第一項
第二款，判決如主文。
中        華        民        國  九十二  年    六     月   十三        日
                              臺灣臺中地方法院刑事第二庭
                                  法  官
右正本證明與原本無異。
得上訴。
中        華        民        國  九十二  年    六     月   十三        日
                                  書記官
附錄本案論罪科刑法條全文：
刑法第二百十六條：
行使第二百十條至第二百十五條之文書者，依偽造、變造文書或登載不實事項或使登
載不實事項之規定處斷。
刑法第二百二十條：
在紙上或物品上之文字、符號、圖畫、照像，依習慣或特約，足以為表示其用意之證
明者，關於本章及本章以外各罪，以文書論。錄音、錄影或電磁紀錄，藉機器或電腦
之處理所顯示之聲音、影像或符號，足以為表示其用意之證明者，亦同。
稱電磁紀錄，指以電子、磁性或其他無法以人之知覺直接認識之方式所製成之紀錄，
而供電腦處理之用者。
刑法第二百十條：
偽造、變造私文書，足以生損害於公眾或他人者，處五年以下有期徒刑。
商標法第六十三條：
明知為前條商品而販賣、意圖販賣而陳列、輸出或輸入者，處一年以下有期徒刑、拘
役或科或併科新臺幣五萬元以下罰金。
著作權法第九十四條
以犯第九十一條、第九十二條或第九十三條之罪為常業者，處一年以上七年以下有期
徒刑。


司法院資訊處製作；財團法人民間司法改革基金會備份。
